【裁判字號】    99,訴,429
【裁判日期】    990930
【裁判案由】    分配表異議之訴等
【裁判全文】
臺灣臺北地方法院民事判決               99年度訴字第429號
原      告  乙○○
訴訟代理人  黃璧川律師
被      告  丙○○
兼訴訟代理人丁○○
上列當事人間分配表異議之訴等事件，本院於民國99年9月17日
言詞辯論終結，判決如下：
    主  文
原告之訴駁回。
訴訟費用由原告負擔。
    事實及理由
一、原告起訴主張：
  (一)伊前於民國93年間向本院聲請對被告丙○○核發支付命令，
    經本院作成93年度促字第20137 號支付命令（下稱系爭支付
    命令），命被告丙○○向伊清償新臺幣（下同） 9,424,000
    元，及自支付命令送達翌日起至清償日止，按年息百分之5
    計算之利息，並賠償督促程序費用1,000元。伊復於97年間
    以系爭支付命令為執行名義，向本院聲請對被告丙○○所有
    坐落臺北市○○區○○段三小段214地號土地（下稱系爭土
    地）為強制執行（案列97年度執字第73244號）。本院執行
    處嗣於98年9月18日作成分配表，其內記載被告丁○○對被
    告丙○○有如該分配表次序6所列之抵押債權。
  (二)惟被告丁○○於本件執行程序中未曾表示行使抵押權及提出
    債權憑證，亦未聲請參加分配，應認其無行使抵押權之意思
    ，本院執行處將其抵押權列入分配，即屬不當。況被告丁○
    ○非但未能提出執行名義，亦無法說明其與被告丙○○間之
    資金往來；且依系爭土地之登記謄本所載，前開抵押債權清
    償期為82年8月26日，然被告丙○○迄今仍未清償，被告丁
    ○○亦未向被告丙○○追償；參以被告2人為姐弟關係，顯
    見被告丁○○對被告丙○○實際上並無債權存在，被告丙○
    ○提供系爭土地予被告丁○○設定抵押權係彼等通謀虛偽而
    為，爰請求確認被告丁○○對被告丙○○之抵押債權不存在
    ，並請求被告2人將該抵押權設定登記塗銷。
  (三)聲明為：
    1.確認被告丁○○就被告丙○○所有坐落於臺北市○○區○
      ○段三小段214 地號土地，以臺北市古亭地政事務所文山
      字第247080號登記設定擔保債權金額100 萬元之抵押權，
      所擔保之債權不存在。
    2.被告丙○○、丁○○應將前開臺北市古亭地政事務所文山
      字第247080號抵押權設定登記予以塗銷。
二、被告則以：
    被告丁○○係被告丙○○胞姐，自80年起即陸續貸與資金予
    丙○○，以供投資土地周轉需要，借貸金額自數萬元至十多
    萬元不等，因丁○○介介販賣丙○○投資新店育樂事業開發
    股份有限公司(下稱新店育樂公司)之高爾夫會員球證共23支
    ，從中應得佣金75萬元，累積至81年8月止，丁○○義丙○
    ○主張債權已達100萬元以上，嗣丁○○為確保自己及3名兒
    子在美期間生活不致困頓，始於81年8月請求丙○○於系爭
    土地上設定擔保金額100萬元之抵押權權，親屬間借貸係屬
    人情之常，倘丙○○係為規避資產遭受執行，大可將土地直
    接移轉他人，何須勞煩丁○○花費勞力時間費用，自美國返
    台辦理設定登記？且債權額豈可能僅區區100萬元？又丙○
    ○如何預知於97年間經原告聲請執行，而預先於81年間即通
    謀設定抵押權予以防範？系爭土地所為抵押權設定係屬真正
    ，並非虛偽。並聲明：原告之訴駁回。
三、兩造不爭執事項：
  (一)被告丙○○與被告丁○○於81年8 月26日簽訂抵押權設定契
    約書，約定由丙○○提供其所有之系爭土地予被告丁○○設
    定抵押權，擔保之債權額為100萬元(下稱系爭抵押債權) ，
    清償期為82年8月25日；每逾一日每萬元以10元計算違約金
    ，並於同年8月28日辦妥抵押權設定登記。
  (二)原告於93年間向本院聲請對被告丙○○核發支付命令，經本
    院於93年7月19日作成系爭支付命令，命被告丙○○向原告
    清償9,424,000元，及自支付命令送達翌日起至清償日止，
    按年息百分之5計算之利息，並賠償督促程序費用1,000元。
    本院復於95年5月9日補發系爭支付命令之確定證明書予原告
    。
  (三)原告於97年8 月11日以系爭支付命令為執行名義，向本院聲
    請強制執行（案列97年度執字第73244 號），查封拍賣被告
    丙○○所有之系爭土地，嗣系爭土地經2 次拍賣無人應買，
    由原告於第3次拍賣時表明以420萬元承受。
  (四)本院執行處於98年9 月18日作成分配表，並指定同年10月14
    日為分配期日。原告於98年10月7 日提出異議狀，主張被告
    丁○○之抵押債權不實，且抵押債權之違約金不應列入分配
    。嗣本院執行處通知原告及被告丁○○於同年10月28日到院
    接受訊問，被告丁○○表示其對被告丙○○之債權為真。
四、兩造之爭執及其論述：
  (一)按「確認法律關係之訴，非原告有即受確認判決之法律上利
    益者，不得提起之；確認證書真偽或為法律關係基礎事實存
    否之訴，亦同。前項確認法律關係基礎事實存否之訴，以原
    告不能提起他訴訟者為限。」，民事訴訟法第247條第1項訂
    有明文。所謂即受確認判決之法律上利益，係指因法律關係
    之存否不明確，致原告在私法上之地位有受侵害之危險，而
    此項危險得以對於被告之確認判決除去之者而言（最高法院
    42年台上字第1031號判例參照）。原告主張對被告丙○○取
    得系爭支付命令裁定及確定證明書，對被告丙○○享有9,42
    4,000元之債權，詎本院執行處以系爭土地所為抵押權設定
    擔保之債權額100萬元列入分配，是系爭抵押債權存否，攸
    關原告私法上之利益，原告顯有排除系爭抵押債權列入分配
    危險之必要，堪認原告有即受確認判決之法律上利益。
  (二)按當事人主張有利於己之事實者，就其事實有舉證之責任，
    民事訴訟法第277條前段定有明文。復按第三人主張表意人
    與相對人通謀而為虛偽意思表示者，該第三人應負舉證之責
    （最高法院48年臺上字第29號判例意旨參照），尚不得僅因
    契約當事人間有特殊親誼關係，或借款之交付不實，即謂契
    約係通謀虛偽成立。原告主張被告間就系爭土地所為抵押權
    設定登記行為係通謀虛偽意思表示，應由原告就該事實負舉
    證責任。
  (三)原告雖主張被告間就系爭土地設定抵押權之行為係屬通謀虛
    偽意思表示，惟原告僅係以被告間為姐弟親屬關係及詎今16
    年尚未清償債務，未見丁○○向劉光追償云云，未舉證以其
    實其說，難認已盡舉證之責。查被告抗辯系爭土地所為抵押
    權設定行為係屬真正乙節，業據提出土地建築改良物抵押權
    設定契約書、土地登記申請書等影本為證。被告丙○○與其
    他6名股東共同出資1,200萬元設立新店育樂公司，並由丙○
    ○擔任首屆董事長，經濟部於77年7月28日核准設立登記，
    78年間新店育樂公司投資發新店花園高爾夫俱樂部，並招收
    會員販售高爾夫球證，嗣因新店育樂公司遲未能取得開發執
    照等情，有新店育樂公司登記案卷、新店花園高爾夫俱樂部
    簡介、本院92年度訴字第4531號民事判決書可稽，堪信屬實
    。依卷附新店花園高爾夫俱樂部簡介中所刊載經營者群像，
    被告丙○○、丁○○列名其中(見卷157頁反面) ，被告丁○
    ○有販售新店花園高爾夫俱樂部球證乙節，並經證人即當時
    經丁○○仲介購買球證之甲○○○○淑女結證屬實，並有購
    買證明書、會員卡換領收條、購買者名冊、支票(見卷122-1
    25頁) 可佐，足認被告抗辯丁○○為新店育樂公司仲介販售
    高爾夫球證乙詞非虛。次查，被告丙○○配偶戊○○○○結
    證稱：「當時丁○○要去美國時設定的，因為當時做生意失
    敗，是新店高爾夫球場的生意，週轉不靈，因為向姐姐拿錢
    調頭寸，三五萬不等次數調款，有時為了軋支票向姐姐調錢
    ，累積金額到上百萬以上，實際金額時間太久忘記了，這些
    錢都沒有還，設定抵押時還有欠上百萬的債務。」、「當時
    有在招攬會員證，丁○○本人也有在招攬會員證」、「沒有
    錢還，沒有還利息。丁○○很疼惜我先生，沒有利息的約定
    。」等語，核與被告丙○○所述積欠丁○○上百萬元債務，
    故設定抵押擔保債權乙詞相符，亦足徵被告間以系爭土地設
    定抵押權時，丁○○對丙○○確有逾100萬元金額之債權存
    在。雖被告丁○○仲介販售球證係為新店育樂公司利益為之
    ，所得佣金應依法向新店育樂公司求償，但被告丙○○時任
    新店育樂公司董事長，且與丁○○係屬姐弟關係，被告丙○
    ○承諾由其承擔新店育樂公司對丁○○所負佣金債務，亦屬
    人情之常，實難認丁○○對丙○○之佣金債權屬虛偽不實。
    原告主張被告間就系爭土地所為抵押權設定之行為係屬通謀
    虛偽意思表示云云，未舉證以實其說，顯不可採。
五、綜上所述，原告未能證明系爭抵押權設定係出於通謀而為之
    虛偽意思表示，系爭抵押權所擔保之債權於設定當時存在，
    且並無證據足認已經因清償而消滅，則原告起訴請求確認被
    告丁○○就系爭土地設定擔保債權金額100萬元之抵押權，
    所擔保之債權不存在，並請求被告塗銷系爭抵押權登記，為
    無理由，不應准許。
六、因本件事證已臻明確，兩造其餘主張陳述及所提之證據，經
    本院斟酌後，認與判決結果不生影響，均毋庸再予論述，附
    此敘明。
七、據上論結：原告之訴為無理由，依民事訴訟法第78條判決如
    主文。
中    華    民    國    99    年    9     月    30    日
                  民事第一庭    法  官  熊志強
以上正本係照原本作成
如對本判決上訴，須於判決送達後20日內向本院提出上訴狀。如
委任律師提起上訴者，應一併繳納上訴審裁判費。
中    華    民    國    99    年    9     月    30    日
                                書記官  謝盈敏

司法院資訊處製作；財團法人民間司法改革基金會備份。
